【裁判字號】    91,上,986
【裁判日期】    920312
【裁判案由】    所有權移轉登記
【裁判全文】
台灣高等法院民事判決  九十一年度上字第九八六號
    上  訴  人  甲○○
    訴訟代理人  溫瑞鳳律師
    被  上訴人  乙○○
    訴訟代理人  葉海萍律師
右當事人間所有權移轉登記事件，上訴人對於中華民國九十一年十一月十三日台灣士
林地方法院九十一年度訴字第五○九號第一審判決提起上訴並為訴之追加，本院判決
如左：
    主    文
上訴及追加之訴駁回。
第二審及追加之訴訴訟費用由上訴人負擔。
    事    實
甲、上訴人方面：
壹、聲明：
一、原判決廢棄。
二、被上訴人應將如原審附表（以下簡稱附表）所示不動產所有權，移轉登記與上訴
    人。
三、第一、二審訴訟費用由被上訴人負擔。
貳、陳述：除與原判決記載相同者外，補稱：
一、上訴人為預防生意遭致不測，預先將系爭房地過戶予被上訴人，實際並未欠他人
    金錢，何來脫產行為？縱認上訴人將系爭房地所有權移轉登記與被上訴人之行為
    ，不合於信託法第一條之規定，亦僅不成立該法之信託，然依兩造於九十年十月
    十七日所立之約定書、被上訴人於九十一年四月十六日於上訴人家中，承諾將系
    爭房地移轉登記與上訴人，及被上訴人九十一年四月二十九日以贈與名義將系爭
    房地，辦理所有權移轉登記申請等情以觀，何以原審均認為無效，其理由安在？
    原判決對此未置一詞，顯有判決不備理由之違法。
二、系爭約定書旨在敘明上訴人何以將系爭房地所有權移轉與被上訴人，則上訴人既
    非將系爭房地贈與被上訴人，而被上訴人又在約定書上親自簽名蓋印，自當信守
    該約定，將系爭房地移轉登記予上訴人，不容其推卸。
三、上訴人於本審級所追加之不當得利請求，乃基於基礎事實同一者，依民事訴訟法
    第四百四十六條第一項但書及同法第二百五十五條第一項第二款之規定，無須被
    上訴人之同意。又系爭房地為上訴人所有，被上訴人無法律上之原因而受利益，
    致上訴人受有損害，上訴人基於不當得利之法理，亦得請求被上訴人將系爭房地
    所有權移轉登記予上訴人。
四、九十年十月十七日所立之約定書第一項記載移轉登記之原因為「贈與」，係因書
    寫約定書時房屋已經過戶完畢，為配合過戶文件，所以如此記載，實際上並非贈
    與。
參、證據：除援用原審提出者外，補提書函、申請狀等影本為證。
乙、被上訴人方面：
壹、聲明：
一、駁回上訴。
二、訴訟費用由被上訴人負擔。
貳、陳述：除與原判決記載相同者外，補稱：
一、上訴人追加依不當得利之法律關係請求被上訴人辦理所有權移轉登記，於法不合
    ，被上訴人不同意此一追加，況上訴人亦未舉證證明被上訴人有何不當得利，其
    所為之追加自為無理由。
二、系爭「約定書」為私文書，被上訴人既就「信託」否認其實質證明力，上訴人自
    應負舉證責任，況依約定書所載，被上訴人對系爭不動產根本無任何使用及處分
    之權利，該權利仍屬上訴人，顯然不具積極信託之性質，上訴人於原審所為有關
    信託原因之陳述，「縱」為可信，上訴人所為移轉登記亦係圖事先脫產以避免債
    權人追償之脫法行為，充其量其性質為無效之消極信託，應屬無效，則上訴人依
    信託之法律關係主張其權利，於法無據。
三、上訴人經濟狀況甚佳，並不欠任何人錢，作生意亦無任何問題，並無任何信託登
    記之具體及確實之原因，而系爭房地過戶文件之贈與內容係填載完妥始交予上訴
    人蓋章，且上訴人事先即瞭解係以「贈與」方式辦理過戶，業據證人即承辦代書
    廖順興於原審結證綦詳，上訴人又係在七十七歲高齡，已無行動能力（數年來均
    須坐輪椅始能行動），經常進出醫院之際，將該屋過戶予其親生兒子，如信託之
    事不足採信，除了贈與，還能有何其他原因存在？本件登記原因復明載為：「贈
    與」，上訴人所陳信託之詞，既顯有矛盾不足採信。
四、上訴人於九十一年三月二十八日在第一銀行日本東京分行亦曾贈與日幣一千五百
    萬元予被上訴人，上訴人不但另案提起詐欺之刑事告訴，亦提起侵權行為損害賠
    償之訴（台灣台北地方法院九十一年重訴字第二二八六號、華股），惟證人即向
    上訴人購買日本房屋，與被上訴人素不相識之羅廣東，業於九十一年十二月二十
    三日於該民事案件證述被上訴人確曾當著七、八個人之面（包含上訴人、黃忠瀅
    等人）公然拿出自己之外匯帳戶（即存款簿）要求匯款，上訴人所僱經理黃忠瀅
    亦於同日證稱先前之五千萬元日幣及二千二百萬元日幣均係伊親自為上訴人處理
    匯款之事，就上開一千五百萬元日幣，黃經理更明確證稱：「進入第一銀行後被
    告（即本案被上訴人）要向我拿印章，我沒有拿給他，蘇先生（即本案被上訴人
    ）用手比了一下原告（即本案上訴人），意思是要我問原告，我就轉頭問原告，
    原告就用手比了一下被告，我認為她的意思就是要我把印章交給被告，所以我就
    交付了」等語，而證人黃忠瀅直到現仍受僱於上訴人，斷無偽證之可能，則依其
    所證上開過程觀之，上訴人於出國前必曾叮囑將贈與該款予被上訴人，實屬鐵證
    ，上訴人卻仍對被上訴人提起民、刑事訴訟，被上訴人所辯上訴人性格反覆之詞
    ，自非虛構甚明。
五、系爭不動產移轉之法律上原因為贈與，被上訴人自無不當得利可言，退萬步言，
    縱有不當得利情事，上訴人亦不得主張返還，蓋上訴人所主張之信託縱屬存在，
    乃為逃避債權人追償之脫法行為，為民法第一百八十條第四款之不法原因之給付
    ，依該規定上訴人自不得請求返還甚明。
六、上訴人於八十九年九月二十七日出售日本第一間房屋之定金新台幣一百四十萬元
    ，其代理人溫瑞鳳律師保管迄今已兩年多，於該民事案件九十一年十一月二十五
    日庭訊時，被上訴人代理人及承辦法官詢問溫律師該定金是否已返還上訴人，溫
    律師竟拒絕回答，再問溫律師被上訴人曾用印於溫律師所準備之系爭不動產過戶
    文件，其受移轉人欄是否確為空白，溫律師仍拒不答覆，亦有該筆錄所載可證，
    則被上訴人懷疑年邁老母已無保護自己財產之能力，未敢將受贈財產再贈還母親
    ，自洵有相當之根據，絕非臨訟虛構。
參、證據：除援用原審提出者外，補提筆錄及書狀等影本為證。
    理    由
一、按能獨立以法律行為負義務者，有訴訟能力，民事訴訟法第四十五條定有明文，
    又當事人之訴訟行為以具有訴訟能力為前提，無訴訟能力人所為之訴訟行為不生
    訴訟法上應有之效力。本件上訴人為成年人，復未曾受禁治產之宣告，其雖患有
    失眠、憂鬱、焦慮之憂鬱症，惟其無認知功能障礙、意識正常，有行政院國軍退
    除役官兵輔導委員會台北榮民總醫院出具之診斷證明書影本一紙附卷可稽，且其
    於原審應訊時能充分陳述（見原審九十一年九月二日準備程序筆錄），顯見其並
    非無意思能力之人，從而，本件上訴人之訴訟自具有訴訟能力。次按，第二審訴
    之變更或追加，非經他造同意，不得為之。但第二百五十五條第一項第二規定之
    請求之基礎事實同一者，不在此限，民事訴訟法第四百四十六條第一項、第二百
    五十五條第一項第二款定有明文。上訴人於原審乃本於依信託法第六十五條規定
    及約定書第三條之約定而為請求，於第二審追加依民法第一百七十九條之不當得
    利之法律關係而為請求，核其基礎事實均屬同一，揆諸前揭規定，核無不合，應
    予准許。
二、上訴人起訴主張：被上訴人係上訴人之子，上訴人本於信託關係，將附表所示之
    不動產，以贈與方式，移轉登記為被上訴人名義，被上訴人並出具上訴人基於信
    託關係，將附表所示不動產，以贈與方式，移轉登記為被上訴人名義之約定書，
    該約定書第三條並載明上訴人對附表所示不動產仍有使用及處分之權利，足見兩
    造間有信託關係之存在，茲上訴人以起訴狀繕本送達與被上訴人，為終止信託之
    意思表示，則兩造間信託關係業已消滅，且被上訴人無法律上之原因受有利益，
    致上訴人受有損害，爰依信託法第六十五條之規定、約定書第三條之約定及不當
    得利之法律關係，訴請被上訴人將如附表所示之不動產移轉登記與上訴人等語。
三、被上訴人則以：上訴人係以贈與為原因，於九十年六月間將系爭不動產移轉登記
    予被上訴人，兩造間並無「信託」之約定，被上訴人因不願違逆母親，始於移轉
    登記後之九十年十月十七日在溫律師所擬之約定書上簽名、蓋章，惟「信託」必
    有一定之目的，上訴人主張其信託目的為「怕生意有問題，恐怕以後沒有房子住
    」，此與事先脫產以逃避債權人之追償無異，顯然違反信託之規定而不合法，故
    兩造確無信託之意思，自不得以於事後簽立之「約定書」而溯及既往的創造信託
    關係，兩造間既無信託關係，而該贈與又非不法原因之給付，則上訴人依信託法
    第六十五條之規定、約定書第三條之約定暨不當得利之法律關係為本件之請求即
    為無理由等語，資為抗辯。
四、按當事人主張有利於己之事實者，就其事實有舉證之責任，民事訴訟法第二百七
    十七條前段定有明文。又信託係契約行為，上訴人主張信託關係存在，除被上訴
    人自認上訴人所主張信託關係發生原因之事實外，應先由上訴人主張信託契約確
    已成立之事實，負舉證之責任，若其先不能舉證，則被上訴人就其抗辯事實即令
    不能舉證，或其所舉證據尚有疵累，亦應駁回上訴人之請求（最高法院八十五年
    度台上字第二０一二號、八十七年度台上字第五六二號判決意旨參照）。本件上
    訴人主張於九十年六月十三日將附表所示之不動產移轉登記予被上訴人，為上訴
    人所不爭執，並有上開不動產之登記謄本在卷可憑，此部分自堪信為真實；惟被
    上訴人否認受移轉登記係基於信託關係，並以前揭前詞資為抗辯。則上訴人既主
    張兩造間有信託關係存在，於終止信託後，信託關係已消滅，依據信託法第六十
    五條之規定或以兩造信託關係為前提所訂立之約定書第三條之約定，請求被上訴
    人將附表所示不動產所有權移轉登記予上訴人，而被上訴人否認兩造間有信託關
    係，揆諸前開舉證責任分擔之原則之說明，上訴人即應先就兩造間存有信託關係
    之事實負舉證之責。
五、再按稱信託者，謂委託人將財產權移轉或為其他處分，使受託人依信託本旨，為
    受益人之利益或為特定之目的，管理或處分信託財產之關係，信託法第一條亦有
    明文。因此，信託係指信託人為自己或第三人之利益，以特定財產為信託財產，
    將之移轉於受託人，由受託人管理或處分，以達成一定經濟上或社會上之目的之
    行為，受託人不特僅就信託財產承受權利人之名義，且須就信託財產依信託契約
    所定內容為積極之管理或處分。倘信託人僅將其財產在名義上移轉於受託人，受
    託人自始不負管理或處分之義務，凡財產之管理、使用或處分悉仍由信託人自行
    為之時，是為消極信託，除有確實之正當原因外，其助長脫法行為者，應難認其
    行為之合法性（最高法院七十一年度台上字第二０五二號、八十三年度台上字第
    三一七二號判決意旨可資參照）。經查，上訴人雖提出被上訴人所不爭執其形式
    及真正之約定書一件，以證明兩造間存有信託關係，惟觀諸該約定書所約定之內
    容為：1.信託人：母親甲○○，基於信託關係，將附表所示不動產，以贈與方式
    ，移轉登記為立約定書人乙○○名義。2.立約定書人乙○○未經母親甲○○之同
    意，不得將附表所示不動產，予以買賣、出租、設定抵押權與第三人。3.母親甲
    ○○對附表所示不動產仍有使用及處分之權利。由上開約定內容觀之，並未具有
    信託本旨之為上訴人或第三人之利益，以達成一定經濟上或社會上的目的，甚且
    尚約定上訴人對系爭不動產仍有使用及處分之權利，反之居於受託人地位之被上
    訴人，竟未約定其應如何積極負責管理或處分之義務，上開約定顯屬消極信託，
    又無確實之正當原因，要與信託之規定及目的不符，即難認為適法有效，上訴人
    僅憑上開之約定書而主張兩造間有信託關係存在，自有未合。又依上訴人自稱：
    「我老了，因為被上訴人在三個孩子中比較乖，我比較疼他，所以過戶給被上訴
    人；（請問上訴人何為信託？）是寄在被上訴人那裡；（你有無欠人家錢嗎？）
    我沒有欠人家錢，有人欠我錢；（這房子過戶給被上訴人，是登記給被上訴人還
    是送給被上訴人？）借被上訴人的名字來委託登記；（你自己登記沒有困難，為
    何要借被上訴人名字登記？）因為我做生意，怕生意有問題，恐怕以後沒有房子
    欠人家錢；（做生意沒有問題，為何又擔心有問題沒有房子住？）生意在做的中
    間，我是在做國際貿易，怕有無法預料的問題；（上訴人做的生意與過戶系爭房
    屋給被上訴人有何關係？）這和做生意沒有關係，你幹嘛問這個問題，做生意怕
    被查封，為了要預防，所以把系爭房屋過戶給被上訴人（見原審九十一年九月二
    日準備程序筆錄）」等語，足證依上訴人所稱信託登記之原因，僅係出於因恐經
    營生意致遭查封，故借用被上訴人名義登記，可見上訴人所主張之信託關係顯為
    消極信託，且又係圖事先脫產以避免債權人追償之脫法行為，依上開說明，上訴
    人以此主張兩造存有信託關係亦難認為合法有效。從而，被上訴人辯稱兩造間並
    無信託關係，尚非無據；又上訴人就兩造間對於系爭不動產存有合法有效之積極
    信託關係之事實，則未能舉證以實其說，即難認上訴人主張兩造間已成立信託關
    係為真實。至於被上訴人嗣後曾應上訴人之要求，以贈與為原因，欲將系爭土地
    及房地返還上訴人，而於九十一年四月二十九日向台北市稅捐稽徵處士林分處提
    出土地移轉現值申報及贈與契約契稅申報案，惟於九十一年八月十六日復向該處
    申請撤銷，固據上訴人提出台北市稅捐稽徵處士林分處函一件為證，且為被上訴
    人所不爭，然不論其欲將系爭房地返還上訴人及事後又反悔不辦之原因為何，均
    不能證明兩造間先前有何信託之關係。
六、綜上所述，上訴人既未能盡舉證責任證明信託關係存在，上訴人竟依信託之法律
    關係，主張終止信託後，信託關係即已消滅，依信託法第六十五條之規定，訴請
    被上訴人將如附表所示之不動產移轉登記予上訴人，即屬無據，不應准許；又前
    開約定書之內容與信託之規定及目的不符，難認合法有效，從而，上訴人本於無
    效之信託關係之約定即約定書第三條之約定，訴請被上訴人將如原審附表所示之
    不動產移轉登記與上訴人，為無理由，不應准許。又民法之不當得利，係以受領
    人無法律上之原因而受有利益，致他人受有損害為其要件，本件被上訴人係以贈
    與之原因而取得系爭房地之所有權，並依法繳納贈與稅，有土地及建物贈與所有
    權移轉契約書影本各一件、贈與稅繳款書影本一件、土地增值稅繳款書影本一件
    等件為證，足見被上訴人取得系爭房地所有權並非無法律上之原因，實與不當得
    利之要件不符，從而，上訴人追加依不當得利之法律關係，請求被上訴人將系爭
    不動產移轉登記與上訴人，亦為無理由，不應准許。
七、綜上所述，本件上訴人之主張為不足採，被上訴人抗辯尚屬可信。上訴人本於信
    託法第六十五條規定、約定書第三條之約定及民法第一百七十九條之不當得利之
    法律關係，訴請被上訴人將附表所示之不動產移轉登記與上訴人，為無理由，應
    予駁回。原審為上訴人敗訴之判決，並無不合。上訴意旨指摘原判決不當，求予
    廢棄改判，為無理由，應予駁回。
八、本件事證已臻明確，兩造其餘攻擊防禦方法，與判決結果不生影響，爰不一一論
    述，附此敘明。
九、據上論結，本件上訴及追加之訴均為無理由，爰依法判決如主文。
中      華      民      國    九十二    年      三      月     十二     日
                              民事第三庭
                                  審判長法  官  張  宗  權
                                        法  官  吳  秀  美
                                        法  官  陳  永  昌
右正本係照原本作成。
如不服本判決，應於收受送達後二十日內向本院提出上訴書狀，其未表明上訴理由者
，應於提出上訴後二十日內向本院補提理由書狀（均須按他造當事人之人數附繕本）
上訴時應提出委任律師或具有律師資格之人之委任狀；委任有律師資格者，另應附具
律師資格證書及釋明委任人與受任人有民事訴訟法第四百六十六條之一第一項但書或
第二項（詳附註）所定關係之釋明文書影本。
中      華      民      國    九十二    年      三      月     十三     日
                                        書記官  劉  美  垣
附註：
民事訴訟法第四百六十六條之一（第一項、第二項）：
對於第二審判決上訴，上訴人應委任律師為訴訟代理人。但上訴人或其他法定代理人
具有律師資格者，不在此限。
上訴人之配偶、三親等內之血親、二親等內之姻親，或上訴人為法人、中央或地方機
關時，其所屬專任人員具有律師資格並經法院認為適當者，亦得為第三審訴訟代理人


司法院資訊處製作；財團法人民間司法改革基金會備份。
